【裁判字號】    90,上易,295
【裁判日期】    900912
【裁判案由】    損害賠償
【裁判全文】
台灣高等法院民事判決  九十年度上易字第二九五號
      上  訴  人  甲○○
      被上訴人    丙○○
      被上訴人    乙○○
右當事人間損害賠償事件，上訴人對於中華民國九十年三月二十六日臺灣臺北地方法
院九十年度訴字第一四六號第一審判決提起上訴，本院判決如左：
    主    文
上訴駁回。
第二審訴訟費用由上訴人負擔。
    事    實
甲、上訴人方面：
  壹、聲明：
    一、原判決廢棄。
    二、被上訴人丙○○、乙○○各應給付上訴人新台幣（下同）七十萬元，及自起
        訴狀繕本送達之翌日起至清償日止，按年息百分之五計算之利息，如其中一
        被上訴人已履行給付，他被上訴人免給付義務。
  貳、陳述：除與原判決記載相同者，予以引用外，補稱略以：
    一、上訴人並不符合承購國宅之條件，上訴人名下有二棟不動產，並不符合低收
        入戶家庭之標準，上訴人從未購買過國宅，對國宅之承購資格並不知悉。又
        證人許雲龍及被上訴人乙○○均係仲介，渠等為促成上訴人與被上訴人丙○
        ○簽訂契約，而賺取佣金，誤導上訴人以為已具有承購國宅之資格而簽立契
        約，此買賣契約當屬無效，當時在場者尚有證人劉坤諒為證，是證人許雲龍
        之證詞已有偏頗，不足為採。
      二、系爭房屋本係被上訴人乙○○仲介購買，原謊稱有三個停車位，後又未明
          確告知上訴人不符合承購國宅之資格，是兩造之買賣契約應屬無效。
乙、被上訴人丙○○方面：
  壹、聲明：上訴駁回。
  貳、陳述：除與原判決記載相同者，予以引用外，補稱略以：
    一、雙方於簽約前，業經證人謝雲龍、被上訴人乙○○告知關於國宅買賣雙方應
        具備之承購及出售資格，上訴人親臨房屋現場多次，一望即知是國宅，且上
        訴人曾與證人謝雲龍談及與上訴人外孫女同戶，談及購買國宅條件，顯見上
        訴人對購買國宅資格非常清楚，且依買賣契約書第五條約定：「辦理房屋移
        轉登記時，有關權利人名義，得由甲方（即上訴人）自定」，因此，簽約時
        上訴人縱有二房地，並無以不能之給付為契約標的之情形，買賣契約並不因
        之而無效。
    二、證人劉坤諒證稱當初簽約地點雖在二十一世紀仲介公司辦公室，但本件非其
        承辦，簽約的內容亦不清楚，故不能為上訴人有利之證明。
丙、被上訴人乙○○方面：
    被上訴人乙○○受合法通知，未於言詞辯論期日到場，惟據其以前到庭所為之聲
    明及陳述如下：
  壹、聲明：上訴駁回。
  貳、陳述：除與原判決記載相同者，予以引用外，補稱略以：
    一、因出賣人要滿二年才能過戶，這段期間上訴人可取得購買資格，故約定於九
        十年五月一日辦理過戶手續。
    二、簽約前，上訴人有去看過系爭房地，被上訴人與訴外人謝雲龍均有告知上訴
        人是國宅，及購買國宅之資格。
      理    由
一、被上訴人乙○○未於言詞辯論期日到場，經核並無民事訴訟法第三百八十六條所
    列各款情事，爰依上訴人之聲請，由其一造辯論而為判決。
二、上訴人起訴主張：伊其經由被上訴人乙○○之介紹，委由訴外人謝雲龍議價，於
    八十八年六月一日與被上訴人丙○○簽訂不動產買賣契約書（下稱系爭買賣契約
    ）購買丙○○所有坐落台北市信義區○○○路四四九之二號房屋及其基地（下稱
    系爭房地），並於簽約當日交付被上訴人丙○○現金二十萬元及面額五十萬元之
    支票乙紙，詎被上訴人丙○○、乙○○均明知承購系爭房地需具有承購國宅之資
    格，竟隱而不提，致伊與被上訴人丙○○簽訂自始無效之不動產買賣契約，被上
    訴人丙○○受領該二十萬元現金及上訴人事後給付之五十萬元票款自屬無法律上
    原因而受有利益，並致伊受有損害等情，爰對被上訴人丙○○本於不當得利、締
    約過失及對被上訴人乙○○依據侵權行為與債務不履行等法律關係，求為命被上
    訴人丙○○應給付於伊七十萬元，及自起訴狀繕本送達翌日起至清償日止，按年
    息百分之五計算之利息；被上訴人乙○○應給付伊七十萬元，及自起訴狀繕本送
    達翌日起至清償日止，按年息百分之五計算之利息，如其中一被上訴人已履行給
    付，他被上訴人免給付義務之判決。
    被上訴人丙○○則以：依系爭買賣契約第十四條特約事項(1)約定：「本買賣為配
    合乙方（即被上訴人）國宅出售資格之取得，甲乙雙方同意於民國九十年五月一
    日正式辦理過戶之一切手續。」；及買賣契約書第五條約定：「辦理產權移轉登
    記時，有關權利人名義，得由甲方（即上訴人）自定，乙方（即被上訴人丙○○
    ）絕無異議。」，上訴人對於系爭房地為國宅，需具有承購資格方得辦理所有權
    移轉登記等事項顯已知悉，且得於一定期限內出售名下不動產，或找到具有符合
    購買國宅資格之人已辦理所有權移轉登記，是本件買賣並無自始給付不能之情形
    ，不動產買賣契約即無自始無效之問題，被上訴人丙○○即無侵權行為或締約過
    失之可言。本件買賣既屬有效，被上訴人丙○○受領七十萬元自屬有據，而不構
    成不當得利等語，資為抗辯。
    被上訴人乙○○則以：上訴人經常以低價買入不動產高價售出方式賺取差價，對
    於系爭房地現況甚多次前往勘查，並造訪忠駝國宅管理處，且明白表示將以出售
    名下不動產或以其他人頭為登記名義人方式解決所有權移轉登記問題，故上訴人
    諉稱不知系爭房地為國宅及需具有一定資格方能承購云云，顯事後杜撰之詞不足
    為採等語，資為抗辯。
三、上訴人主張其於八十八年六月一日向被上訴人丙○○購買系爭房地，並於簽約當
    日交付被上訴人丙○○現金二十萬元及面額五十萬元之支票乙紙，雖該支票屆期
    未兌現，然上訴人嗣再給付被上訴人丙○○五十萬元之事實，業據提出不動產買
    賣契約書影本乙份為證，且為被上訴人所不爭執，自堪認為真正。
四、上訴人主張系爭房地為國宅，其於簽約之時不知其未具備國宅承購資格乙節，則
    為被上訴人所否認，並分別以上揭情詞置辯，故本件兩造爭執之點，在於上訴人
    於簽約時是否知悉系爭房地為國宅，應具備國宅承購資格者方得承購而已。經查
    ：
  (一)上訴人係經由被上訴人乙○○之介紹，委由訴外人謝雲龍與被上訴人丙○○議價
    ，此為兩造所不爭執，並有要約購買委託書在卷可稽。而要約購買委託書附加第
    八條明載：「買方（即上訴人）要求壹年半左右即民國九十年底暫不過戶。」系
    爭買賣契約第十四條特約事項(1)亦載明：「本買賣為配合乙方（即被上訴人丙○
    ○）國宅出售資格之取得，甲乙雙方同意於民國90年５月１日正式辦理過戶之一
    切手續。」之記載，上訴人既對要約購買委託書、系爭買賣契約之真正不爭執，
    並簽名於其上，自應知悉其上之記載，而其為配合被上訴人丙○○國宅出售資格
    之取得而延後辦理過戶手續，並記明於系爭買賣契約條款中，當無不知悉系爭房
    地為國宅，承購人應具備國宅承購資格者之理。
  (二)證人謝雲龍於原審結證稱：「其有陪同上訴人去看系爭房地四次，其與乙○○均
    有告訴上訴人是國宅，要約購買委託書附加第八條係上訴人要求其寫的。」等語
    ，核與被上訴人乙○○所述情節一致，則上訴人於委任謝雲龍與被上訴人丙○○
    就系爭房地價格進行磋商之際即已知悉系爭房地為國宅，對於必須於一定期間後
    方得辦理所有權移轉登記手續，亦甚為明瞭。上訴人雖主張要約購買委託書第八
    條之約定乃因「乙○○、謝雲龍跟我說系爭房屋是法拍屋所以不能過戶，他們又
    說要到九十年底才能過戶，我想說沒關係，．．而要約購買委託書第八條是謝雲
    龍先寫好，再叫我簽名，在場僅有我、乙○○、謝雲龍，我沒有問為什麼不能過
    戶，因為我當時想買系爭房屋，不能馬上過戶也沒有關係。」等語，惟衡以不動
    產價值甚高，買賣雙方通常會慎重處理，於買受人交付價金時，出賣人併移轉所
    有權及交付房地之不動產買賣交易習慣，除有特殊情事，買受人當期待於給付價
    金同時得受領所有權之移轉及房地之交付，上訴人卻稱：「九十年底才能過戶，
    我想說沒關係．．．」等語，上訴人所述不無悖於常情，不足採信。
  (三)出售暨承購國宅注意事項第一條規定，承購國宅者需設籍於該國宅之期間累計滿
    二年以上，經該管國民住宅機關之同意，方得將該住宅及基地出售、出典、贈與
    或交換。而依系爭買賣契約第十四條特約事項(1)「本買賣為配合乙方（即上訴人
    ）國宅出售資格之取得，甲乙雙方同意於民國90年５月１日正式辦理過戶之一切
    手續。」之約定，與卷附系爭房地土地及建物登記謄本關於被上訴人丙○○於八
    十八年二月六日因拍賣取得所有權之記載，互核以觀，前揭特約事項之約定顯係
    以二年時間推算而來，且係簽約時就買賣價金、貸款、交屋、過戶細節討論後之
    結果，故被上訴人乙○○就系爭房地所有權移轉時程有一定限制事項已於簽約前
    或簽約時明白告知上訴人之情，堪可認定。
  (四)上訴人於簽訂系爭買賣契約時名下有不動產，雖為兩造不爭之事實，但如符合出
    售暨承購國宅注意事項第二條所規定之申請承購國民住宅之條件：「1.年滿二十
    歲，在當地設有戶籍者。2.與直系親屬設籍於同一戶或有配偶者。3.本人、配偶
    、戶籍內之直系親屬及其配偶，均無自有住宅者。4.符合行政院公告較低收入標
    準者。」，上訴人仍得承購國宅，並取得所有權。而上訴人與被上訴人丙○○已
    約定系爭房地須至九十年五月一日方辦理所有權移轉登記，則上訴人得於該期日
    屆至前移轉名下不動產。又依被上訴人乙○○所提出上訴人不爭執之土地及建物
    登記謄本，上訴人不否認曾二次買賣不動產，對上訴人而言，移轉上訴人名下不
    動產並非不能達成。況上訴人於簽約前亦詢問得否以與其外孫女設同一戶籍方式
    取得國宅承購資格，復經證人謝雲龍於原審證述屬實，是簽約當時已仔細評估上
    訴人是否能符合出售暨承購國宅注意事項第二條之規定而取得國宅承購資格等事
    項。上訴人主張被上訴人乙○○未告知國宅承購者需具備一定資格，並隱瞞上訴
    人未有此等承購資格，仲介上訴人買受系爭房地，被上訴人丙○○明知此等情事
    ，復與上訴人簽約云云，實無憑據，不足採信。
  (五)雖上訴人主張其應於前揭九十年五月一日前取得國宅承購資格乃契約重要之點，
    卻未於不動產買賣契約書上約明，足見被上訴人乙○○確未告知上訴人應具備國
    宅承購資格乙節。惟如前所述，上訴人既已知悉其應於辦理系爭房地所有權移轉
    登記之際具備國宅承購資格，且表示要移轉名下不動產，並將以與外孫女設同一
    戶籍方式解決，故證人謝雲龍證述不動產買賣契約書僅約定辦理所有權移轉時間
    等語（見本院九十年三月十九日言詞辯論期日），與常情亦無悖離之處，尚非不
    能憑信。
  (六)又上訴人聲請訊問證人周財發、劉坤諒以證明被上訴人乙○○並未告知其未具被
    國宅承購資格之事實，惟證人周財發、劉坤諒均證稱不動產買賣契約書簽約當時
    雖在二十一世紀仲介公司莊敬加盟店內，但其等均未參與簽約過程，且未聽聞所
    談簽約有關細節等語，是證人周財發、劉坤諒之證詞難據為有利於上訴人之證據
    。另上訴人以證人謝雲龍與被上訴人乙○○關係密切，所為證言難免偏頗，主張
    證人謝雲龍證述不實，惟上訴人既不否認要約購買委託書之真正，證人謝雲龍所
    述內容又無悖於常情，要難以證人謝雲龍與被上訴人乙○○關係密切即認證言不
    實不可採。
  (七)再查上訴人於簽約後未幾，即以謝雲龍向其誆稱系爭房地有三個停車位，致其陷
    於錯誤而簽訂系爭買賣契約為由，對於謝雲龍提起詐欺告訴，惟業經檢察官不起
    訴處分，有原審檢察署檢察官八十八年度偵字第一二九二二號及本院檢察署不起
    訴處分書可稽，且其以同一事由對被上訴人丙○○提起債務人異議之訴，亦經受
    敗訴判決，有原法院八十八年度訴字第五三一八號判決可稽，上訴人乃再以其於
    簽約時不知系爭房地為國宅為由，提起本件訴訟，於本院審理中復自承其於簽訂
    系爭買賣契約後翌日即告知被上訴人不買系爭房地等語，顯見上訴人於簽約後即
    反悔不買，而非因其於簽約後始知悉系爭房地為國宅，無法辦理過戶之故，故上
    訴人於簽約時已知悉系爭房地為國宅，其並預期於九十年五月一日被上訴人丙○
    ○得移轉所有權時，上訴人已具備國宅承購資格，以及上訴人與被上訴人丙○○
    將於前揭期日辦理所有權移轉登記手續之事實，堪予認定。
  (八)被上訴人乙○○已告知系爭房地承購所需具備資格及移轉所有權限制，上訴人亦
    表示將移轉名下不動產及與外孫女設於同一戶籍，以取得國宅承購資格，系爭房
    地買賣即無客觀、永久給付不能之情事。依民法第二百四十六條第一項但書「其
    不能情形可以除去而當事人訂約時並預期於不能之情形除去後為給付者，其契約
    仍為有效。」之規定，系爭房地之不動產買賣契約仍屬有效，上訴人主張該契約
    自始無效，於法未合。
五、綜上所述，系爭買賣契約之效力既非民法第二百四十六條第一項前段規定之自始
    無效，被上訴人丙○○依契約所受領上訴人交付之二十萬元定金及五十萬元支票
    款，自有法律上之依據。且上訴人既已明知承購國宅之相關要件，被上訴人丙○
    ○即無任何締約過失可言，被上訴人乙○○，亦難認有何居間契約義務之違反，
    及侵權行為之情事，從而，上訴人對被上訴人丙○○本於不當得利、締約過失及
    對被上訴人乙○○依據侵權行為與債務不履行等法律關係，請求被上訴人丙○○
    應給付於伊七十萬元，及自起訴狀繕本送達翌日起至清償日止，按年息百分之五
    計算之利息；被上訴人乙○○應給付伊七十萬元，及自起訴狀繕本送達翌日起至
    清償日止，按年息百分之五計算之利息，如其中一被上訴人已履行給付，他被上
    訴人免給付義務，均無理由，應予駁回，其假執行之聲請亦失所附麗，併駁回之
    。原審為上訴人敗訴之判決，及駁回其假執行之聲請，並無不合。上訴意旨指摘
    原判決不當，求予廢棄改判，為無理由，應予駁回。
六、據上論結，本件上訴為無理由，判決如主文。
中      華      民      國    九十    年      九      月     十二     日
                                        民事第三庭
                                            審判長法  官  張  宗  權
                                                  法  官  吳  秀  美
                                                  法  官  蕭  艿  菁
右正本係照原本作成。
不得上訴。
中      華      民      國    九十    年      九      月     十二     日
                                                  書記官  尤  峰  惠


司法院資訊處製作；財團法人民間司法改革基金會備份。
